---
title: "Le Package {gtsummary} en R"
subtitle: "Tableaux de synthèse reproductibles pour la recherche clinique"
author: "Ange Maxime TCHOUTANG"
date: "`r Sys.Date()`"
output:
  html_document:
    toc: true
    toc_float: true
    toc_depth: 4
    number_sections: true
    theme: flatly
    highlight: tango
    code_folding: show
---

```{r setup, include=FALSE}
knitr::opts_chunk$set(echo = TRUE, message = FALSE, warning = FALSE)
```

---

# Pourquoi {gtsummary} ?

La recherche médicale souffre d'une **crise de reproductibilité**. L'une des causes : un code de mauvaise qualité, difficile à relire, sujet aux erreurs, et fastidieux à reproduire.

`{gtsummary}` répond à ce problème en permettant de produire des **tableaux statistiques publiables** directement depuis R, avec des paramètres sensibles par défaut mais entièrement personnalisables.

**Types de tableaux supportés :**

| Fonction | Usage |
|----------|-------|
| `tbl_summary()` | Table 1 — statistiques descriptives |
| `tbl_cross()` | Tableau croisé n × m |
| `tbl_regression()` | Résultats de modèles de régression |
| `tbl_uvregression()` | Modèles univariés en série |
| `tbl_survfit()` | Données de survie |
| `tbl_svysummary()` | Données d'enquête pondérées |
| `tbl_merge()` / `tbl_stack()` | Combiner plusieurs tableaux |

---

# Installation et données

## Chargement des packages

```{r}
library(gtsummary)
library(tidyverse)
library(survival)
```

## Le dataset `trial`

`{gtsummary}` inclut le dataset `trial` : 200 patients simulés recevant le **Drug A** ou le **Drug B**, avec des caractéristiques de base.

```{r}
# Aperçu des données
head(trial) |> gt::gt()
```

```{r}
dim(trial)
```

## Sélection d'un sous-ensemble de travail

```{r}
sm_trial <- trial |>
  select(trt, age, grade, marker, response)
```

| Variable | Description |
|----------|-------------|
| `trt` | Traitement (Drug A / Drug B) |
| `age` | Âge |
| `grade` | Grade tumoral pathologique |
| `marker` | Niveau du marqueur |
| `response` | Réponse tumorale (0/1) |

---

# `tbl_summary()` — Table descriptive

## Usage de base

```{r}
tbl_summary_1 <-
  sm_trial |>
  select(-trt) |>
  tbl_summary()

tbl_summary_1
```

**Comportements par défaut :**

- Variables **continues** → médiane (IQR)
- Variables **catégorielles / dichotomiques** → n (%)
- Variables **0/1, TRUE/FALSE, OUI/NON** → traitées comme dichotomiques (une seule ligne affichée)
- Valeurs manquantes listées sous **"Unknown"**
- Labels définis via le package `{labelled}` affichés automatiquement

## Personnalisation avec `tbl_summary()`

```{r}
tbl_summary_2 <-
  sm_trial |>
  tbl_summary(
    by        = trt,                             # Stratifier par traitement
    type      = age ~ "continuous2",             # Afficher sur 2 lignes
    statistic = list(
      age      ~ c("{mean} ({sd})", "{min}, {max}"),
      response ~ "{n} / {N} ({p}%)"
    ),
    label  = grade ~ "Grade tumoral pathologique",
    digits = age ~ 1
  )

tbl_summary_2
```

**Arguments clés :**

| Argument | Rôle |
|----------|------|
| `by` | Variable de stratification (colonnes) |
| `type` | Type de résumé : `"continuous"`, `"continuous2"`, `"categorical"`, `"dichotomous"` |
| `statistic` | Statistiques à afficher (notation `{mean}`, `{sd}`, `{n}`, `{p}`, etc.) |
| `label` | Renommer les variables dans le tableau |
| `digits` | Nombre de décimales |

> 💡 **Notation formula :** `variable ~ "valeur"` pour une variable, `list(var1 ~ ..., var2 ~ ...)` pour plusieurs.

---

# Fonctions `add_*()` — Enrichir le tableau

## `add_p()` et `add_q()` — P-values et corrections

```{r}
tbl_summary_3a <-
  sm_trial |>
  tbl_summary(by = trt) |>
  add_p() |>                              # P-values brutes
  add_q(method = "bonferroni")            # Correction pour tests multiples

tbl_summary_3a
```

- `add_p()` — p-value par test automatique (t-test, chi², Wilcoxon…)
- `add_q()` — p-value ajustée via `p.adjust()` (Bonferroni, BH, etc.)

## `add_difference()` — Différences entre groupes

```{r}
tbl_summary_3b <-
  trial |>
  select(trt, marker, response) |>
  tbl_summary(
    by        = trt,
    statistic = list(marker   ~ "{mean} ({sd})",
                     response ~ "{p}%"),
    missing = "no"
  ) |>
  add_difference()

tbl_summary_3b
```

`add_difference()` calcule la **différence de moyennes** (variables continues) ou la **différence de proportions** (variables catégorielles) entre les deux groupes.

## `add_overall()`, `add_n()`, `add_stat_label()`

```{r}
tbl_summary_3c <-
  sm_trial |>
  tbl_summary(by = trt, missing = "no") |>
  add_overall() |>                                  # Colonne "Total"
  add_n() |>                                        # Colonne effectifs
  add_stat_label(
    label = all_categorical() ~ "n (%)"             # Label des stats catégorielles
  )

tbl_summary_3c
```

| Fonction | Effet |
|----------|-------|
| `add_overall()` | Ajoute une colonne de statistiques globales |
| `add_n()` | Ajoute le nombre d'observations non-manquantes |
| `add_stat_label()` | Ajoute une description des statistiques reportées |

---

# Fonctions `bold_*()` et `italicize_*()` — Mise en forme

```{r}
tbl_summary_4 <-
  sm_trial |>
  tbl_summary(by = trt) |>
  add_p() |>
  bold_labels() |>        # Labels en gras
  italicize_labels() |>   # Labels en italique
  bold_p(t = 0.05)        # P-values < 0.05 en gras

tbl_summary_4
```

| Fonction | Effet |
|----------|-------|
| `bold_labels()` | Met les labels des variables en **gras** |
| `italicize_labels()` | Met les labels en *italique* |
| `italicize_levels()` | Met les modalités en italique |
| `bold_p(t = 0.05)` | Met en gras les p-values inférieures au seuil |

---

# Fonctions `modify_*()` — Modifier l'en-tête

```{r}
tbl_summary_5 <-
  sm_trial |>
  select(age, response, trt) |>
  tbl_summary(by = trt, missing = "no") |>
  modify_header(
    update = list(
      stat_1 ~ "**A**",
      stat_2 ~ "**B**"
    )
  ) |>
  modify_spanning_header(
    update = all_stat_cols() ~ "**Traitement**"
  ) |>
  modify_footnote(
    update = all_stat_cols() ~
      "Médiane (IQR) pour les variables continues ; n (%) pour les catégorielles"
  )

tbl_summary_5
```

> 💡 Utilisez `show_header_names(tbl)` pour voir les noms internes disponibles dans `modify_header()`.

---

# `tbl_cross()` — Tableau croisé

```{r}
tbl_cross_1 <-
  sm_trial |>
  tbl_cross(
    row     = trt,
    col     = grade,
    percent = "row",     # Pourcentages par ligne
    margin  = "row"      # Totaux par ligne
  ) |>
  add_p(source_note = TRUE)

tbl_cross_1
```

`tbl_cross()` est un wrapper de `tbl_summary()` optimisé pour les tableaux **n × m** entre deux variables catégorielles.

---

# `tbl_svysummary()` — Données d'enquête pondérées

```{r}
tbl_survey <-
  survey::svydesign(
    ids     = ~1,
    data    = as.data.frame(Titanic),
    weights = ~Freq
  ) |>
  tbl_svysummary(by = Survived) |>
  add_p() |>
  modify_spanning_header(
    all_stat_cols() ~ "**Survie**"
  )

tbl_survey
```

`tbl_svysummary()` prend en compte les **poids de sondage** pour calculer les statistiques pondérées.

---

# `tbl_survfit()` — Analyse de survie

```{r}
fit <- survfit(Surv(ttdeath, death) ~ trt, data = trial)

tbl_survfit_1 <-
  tbl_survfit(
    fit,
    times        = c(12, 24),
    label_header = "**{time} mois**"
  ) |>
  add_p()

tbl_survfit_1
```

`tbl_survfit()` affiche les **probabilités de survie** aux temps spécifiés, avec test du log-rank via `add_p()`.

---

# `tbl_regression()` — Modèles de régression

## Modèle classique vs {gtsummary}

```{r}
# Modèle logistique
ml <- glm(
  response ~ age + stage,
  data   = trial,
  family = binomial(link = "logit")
)

# Sortie brute (difficile à lire)
summary(ml)
```

```{r}
# Sortie gtsummary — claire et publiable
ml_tbl_1 <- tbl_regression(ml)
ml_tbl_1
```

## Personnalisation de `tbl_regression()`

```{r}
ml_tbl_2 <-
  tbl_regression(
    ml,
    exponentiate = TRUE          # Affiche les Odds Ratios
  ) |>
  add_global_p() |>              # P-value globale par variable
  add_glance_table(
    include = c(nobs, logLik, AIC, BIC)   # Indicateurs de qualité d'ajustement
  )

ml_tbl_2
```

| Argument / Fonction | Effet |
|---------------------|-------|
| `exponentiate = TRUE` | Odds Ratios (logistique) ou Hazard Ratios (Cox) |
| `add_global_p()` | P-value globale par variable (test du rapport de vraisemblance) |
| `add_glance_table()` | Indicateurs : N, logLik, AIC, BIC |

## Modèles supportés

`tbl_regression()` est compatible avec plus de 20 types de modèles :

```
lm(), glm(), aov(), coxph(), survreg(), lmer(), glmer(),
multinom(), svyglm(), brm(), geeglm(), polr(), glm.nb(),
lavaan(), crr(), vglm()... et plus encore.
```

Des **tidiers personnalisés** peuvent être passés via l'argument `tidy_fun =`.

---

# `tbl_uvregression()` — Modèles univariés en série

```{r}
tbl_uvreg <-
  sm_trial |>
  tbl_uvregression(
    method      = glm,
    y           = response,
    method.args = list(family = binomial),
    exponentiate = TRUE
  )

tbl_uvreg
```

`tbl_uvregression()` ajuste **un modèle par variable** et présente tous les résultats en un seul tableau.

---

# `inline_text()` — Reporting dans le texte

Les statistiques d'un tableau `{gtsummary}` peuvent être **citées directement dans le texte** R Markdown.

```{r eval=FALSE}
# Extraction d'une statistique inline
inline_text(tbl_uvreg, variable = age)
# Résultat : "1.02 (95% IC 1.00, 1.04 ; p=0.10)"
```

**Dans le texte R Markdown :**

```
L'odds ratio pour l'âge est `r inline_text(tbl_uvreg, variable = age)`.
```

**Rendu :** L'odds ratio pour l'âge est 1.02 (95% IC 1.00, 1.04 ; p=0.10).

Le format peut être modifié avec l'argument `pattern` :

```{r eval=FALSE}
inline_text(tbl_uvreg,
            variable = age,
            pattern  = "OR = {estimate} ({conf.level*100}% IC : {conf.low}–{conf.high})")
```

---

# `tbl_merge()` et `tbl_stack()` — Combiner des tableaux

## `tbl_merge()` — Côte à côte

```{r}
# Modèle univarié Cox
tbl_unsurv <-
  trial |>
  select(age, grade, death, ttdeath) |>
  tbl_uvregression(
    method       = coxph,
    y            = Surv(ttdeath, death),
    exponentiate = TRUE
  ) |>
  add_global_p()

# Modèle multivarié Cox
tbl_mvsurv <-
  coxph(Surv(ttdeath, death) ~ age + grade, data = trial) |>
  tbl_regression(exponentiate = TRUE) |>
  add_global_p()

# Fusion côte à côte
tbl_merge(
  list(tbl_unsurv, tbl_mvsurv),
  tab_spanner = c("**Univarié**", "**Multivarié**")
)
```

## `tbl_stack()` — Empilés verticalement

```{r}
# Modèle non ajusté
t3 <-
  coxph(Surv(ttdeath, death) ~ trt, data = trial) |>
  tbl_regression(
    show_single_row = trt,
    label           = trt ~ "Drug B vs A",
    exponentiate    = TRUE
  )

# Modèle ajusté (présentation du seul coefficient d'intérêt)
t4 <-
  coxph(Surv(ttdeath, death) ~ trt + grade + stage + marker, data = trial) |>
  tbl_regression(
    show_single_row = trt,
    label           = trt ~ "Drug B vs A",
    exponentiate    = TRUE,
    include         = "trt"       # Afficher seulement trt dans la table
  )

# Empilement vertical
tbl_stack(
  list(t3, t4),
  group_header = c("Non ajusté", "Ajusté")
)
```

---

# `tbl_strata()` — Tableaux stratifiés

```{r}
sm_trial |>
  mutate(grade = paste("Grade", grade)) |>
  tbl_strata(
    strata = grade,
    ~tbl_summary(.x, by = trt, missing = "no") |>
      modify_header(all_stat_cols() ~ "**{level}**")
  )
```

`tbl_strata()` applique une fonction de tableau à chaque niveau d'une variable de stratification.

---

# Thèmes {gtsummary}

Les thèmes permettent de **standardiser l'apparence** des tableaux à travers tout un projet.

## Thème par défaut

```{r}
reset_gtsummary_theme()

tbl_regression(ml, exponentiate = TRUE) |>
  modify_caption("Thème par défaut")
```

## Thème journal (JAMA, NEJM…)

```{r}
reset_gtsummary_theme()
theme_gtsummary_journal(journal = "jama")

tbl_regression(ml, exponentiate = TRUE) |>
  modify_caption("Thème JAMA")
```

## Thème compact

```{r}
reset_gtsummary_theme()
theme_gtsummary_compact()   # Réduit marges et taille de police

tbl_regression(ml, exponentiate = TRUE) |>
  modify_caption("Thème compact")
```

## Thème multilingue

```{r eval=FALSE}
reset_gtsummary_theme()
theme_gtsummary_language(language = "fr")   # Français

tbl_regression(ml, exponentiate = TRUE) |>
  modify_caption("Thème en français")
```

## Thème personnalisé avec `set_gtsummary_theme()`

```{r eval=FALSE}
library(rlang)

mon_theme <- list(
  # Arrondir les p-values à 2 décimales
  "pkgwide-fn:pvalues_fun" = function(x) gtsummary::style_pvalue(x, digits = 2),

  # Personnalisations gt
  "as_gt-list:addl_cmds" = list(
    tab_spanner = expr(gt::tab_options(table.font.size = "small")),
    user_titre  = expr(gt::tab_header(
      title    = "Mon Institution",
      subtitle = "Usage interne uniquement"
    )),
    user_note   = expr(gt::tab_source_note(
      source_note = paste("Tableau généré le", Sys.Date())
    )),
    user_strip  = expr(gt::opt_row_striping()),
    user_lines  = expr(gt::opt_table_lines("none"))
  )
)

set_gtsummary_theme(mon_theme)
```

---

# Moteurs d'impression (Print Engines)

`{gtsummary}` peut exporter vers plusieurs formats :

```{r eval=FALSE}
# gt (HTML interactif, PDF via LaTeX)
tbl |> as_gt()

# flextable (Word, PowerPoint)
tbl |> as_flex_table()

# kableExtra (PDF LaTeX, HTML)
tbl |> as_kable_extra()

# Sauvegarder en PNG
tbl |> as_gt() |> gt::gtsave("mon_tableau.png")
```

**Personnalisation avancée avec `{gt}` :**

```{r eval=FALSE}
library(gt)

trial |>
  select(age, grade) |>
  tbl_summary() |>
  as_gt() |>
  cols_width(label ~ px(300)) |>
  cols_align(columns = vars(stat_0), align = "left")
```

---

# Exercice pratique — Dataset NHEFS

## Préparation des données

```{r eval=FALSE}
library(causaldata)

theme_gtsummary_compact()

df_nhefs <-
  causaldata::nhefs |>
  select(death, qsmk, age, sex, sbp, dbp, exercise) |>
  drop_na() |>
  mutate(
    qsmk = factor(qsmk, levels = 0:1,
                  labels = c("N'a pas arrêté", "A arrêté")),
    sex  = case_when(sex == 0 ~ "Homme", sex == 1 ~ "Femme"),
    exercise = factor(exercise, levels = 0:2,
                      labels = c("Beaucoup", "Modéré", "Peu ou pas")) |>
               fct_rev(),
    death = factor(death, levels = 0:1, labels = c("Non", "Oui")) |>
            fct_rev()
  ) |>
  labelled::set_variable_labels(
    death    = "Décès",
    qsmk     = "Arrêt du tabac",
    age      = "Âge",
    sex      = "Sexe",
    sbp      = "Pression artérielle systolique",
    dbp      = "Pression artérielle diastolique",
    exercise = "Niveau d'activité physique"
  )
```

## Table 1 — Caractéristiques par statut tabagique

```{r eval=FALSE}
gts_patient_characteristics <-
  df_nhefs |>
  tbl_summary(
    by      = qsmk,
    include = -death
  ) |>
  add_p() |>
  add_stat_label() |>
  modify_spanning_header(all_stat_cols() ~ "**Statut tabagique**") |>
  bold_p() |>
  add_overall()

gts_patient_characteristics
```

## Différence de taux de décès (ajustée et non ajustée)

```{r eval=FALSE}
# Non ajustée
gts_death_unadjusted <-
  df_nhefs |>
  tbl_summary(by = qsmk, include = death,
              statistic = all_categorical() ~ "{p}%") |>
  add_difference() |>
  add_stat_label()

# Ajustée sur les covariables
gts_death_adjusted <-
  df_nhefs |>
  tbl_summary(by = qsmk, include = death,
              statistic = all_categorical() ~ "{p}%") |>
  add_difference(
    test    = all_categorical() ~ "emmeans",
    adj.vars = c(age, sex, sbp, dbp, exercise)
  ) |>
  add_stat_label()
```

## Régression logistique

```{r eval=FALSE}
mod <- glm(death ~ qsmk + age + sex + sbp + dbp + exercise,
           data = df_nhefs, family = binomial)

gts_mod <-
  tbl_regression(mod, exponentiate = TRUE) |>
  add_global_p() |>
  bold_p() |>
  italicize_levels() |>
  modify_caption("**Régression logistique — prédiction du décès**") |>
  modify_header(label = "**Variable** (N = {N})")

gts_mod
```

## Reporting inline

```{r eval=FALSE}
median_age_arret <-
  inline_text(gts_patient_characteristics,
              variable = age, column = "A arrêté", pattern = "{median}")

or_qsmk <-
  inline_text(gts_mod, variable = qsmk, level = "A arrêté",
              pattern = "OR = {estimate} ; IC 95% : {ci}")
```

**Exemple de texte dans le rapport :**

> L'analyse incluait 1 548 participants. L'âge médian des participants ayant arrêté de fumer était de `r median_age_arret` ans. En analyse multivariée, l'effet de l'arrêt du tabac sur le décès était `r or_qsmk`.

---

# Récapitulatif des fonctions

| Catégorie | Fonction | Rôle |
|-----------|----------|------|
| **Tableaux** | `tbl_summary()` | Table descriptive |
| | `tbl_cross()` | Tableau croisé |
| | `tbl_regression()` | Modèle de régression |
| | `tbl_uvregression()` | Modèles univariés en série |
| | `tbl_survfit()` | Survie |
| | `tbl_svysummary()` | Données d'enquête |
| **Enrichissement** | `add_p()` | P-values |
| | `add_q()` | P-values ajustées |
| | `add_difference()` | Différences entre groupes |
| | `add_overall()` | Colonne globale |
| | `add_n()` | Effectifs |
| | `add_global_p()` | P-value globale |
| | `add_glance_table()` | AIC, BIC, logLik… |
| **Mise en forme** | `bold_labels()` | Labels en gras |
| | `italicize_levels()` | Niveaux en italique |
| | `bold_p()` | P-values significatives en gras |
| **Modification** | `modify_header()` | En-têtes de colonnes |
| | `modify_spanning_header()` | En-tête groupé |
| | `modify_footnote()` | Note de bas de tableau |
| | `modify_caption()` | Titre du tableau |
| **Combinaison** | `tbl_merge()` | Côte à côte |
| | `tbl_stack()` | Empilés verticalement |
| | `tbl_strata()` | Stratifiés |
| **Reporting** | `inline_text()` | Statistiques dans le texte |
| **Thèmes** | `theme_gtsummary_journal()` | Thème journal |
| | `theme_gtsummary_compact()` | Thème compact |
| | `set_gtsummary_theme()` | Thème personnalisé |

---

# Ressources

- 📖 Documentation : <https://www.danieldsjoberg.com/gtsummary/>
- 📋 Référence des fonctions : <https://www.danieldsjoberg.com/gtsummary/reference/index.html>
- 📝 Vignette `tbl_summary()` : <https://www.danieldsjoberg.com/gtsummary/articles/tbl_summary.html>
- 🧪 Exercices et solutions : <https://www.danieldsjoberg.com/clinical-reporting-gtsummary-rmed/exercises/solutions.html>
- 📌 Tests disponibles : <https://www.danieldsjoberg.com/gtsummary/reference/tests.html>

**Citation :**

> Sjoberg DD, Whiting K, Curry M, Lavery JA, Larmarange J. Reproducible summary tables with the gtsummary package. *The R Journal* 2021;13:570–80. <https://doi.org/10.32614/RJ-2021-053>
