---
title: "Nettoyage et Prétraitement des Données"
subtitle: "Valeurs manquantes, doublons, valeurs aberrantes et mise à l'échelle"
author: "Ange Maxime TCHOUTANG"
date: "`r Sys.Date()`"
output:
  html_document:
    toc: true
    toc_float: true
    toc_depth: 3
    theme: flatly
    highlight: tango
    number_sections: true
---

```{r setup, include=FALSE}
knitr::opts_chunk$set(echo = TRUE, eval = FALSE, message = FALSE, warning = FALSE)
```

---

# Introduction : Pourquoi prétraiter les données ?

Le prétraitement des données est une étape **indispensable** avant toute analyse statistique ou modélisation. Des données brutes contiennent presque toujours des imperfections qui compromettent la qualité des résultats.

Un bon prétraitement garantit :

- **La qualité des données** — suppression des erreurs, incohérences et bruit
- **La performance des modèles** — des données propres améliorent directement la précision
- **L'interprétabilité** — des variables bien formatées facilitent la lecture des résultats
- **La cohérence** — les mêmes transformations appliquées de façon reproductible

## Étapes générales du prétraitement

```
1. Importer les librairies et les données
2. Détecter et traiter les doublons
3. Gérer les valeurs manquantes
4. Encoder les variables catégorielles
5. Gérer les types de données
6. Traiter les valeurs aberrantes (outliers)
7. Mettre les variables à l'échelle (feature scaling)
8. Équilibrer les classes si nécessaire
```

---

# Importer les librairies essentielles

```{r librairies-python, eval=FALSE}
# Python — librairies standards pour le prétraitement
import os
import numpy as np
import pandas as pd
import matplotlib.pyplot as plt
import seaborn as sns
import warnings

warnings.filterwarnings('ignore')
sns.set()                  # Thème seaborn par défaut
%matplotlib inline         # Affichage des graphiques dans le notebook
```

```{r librairies-r}
# R — librairies équivalentes
library(dplyr)      # Manipulation des données
library(tidyr)      # Restructuration
library(ggplot2)    # Visualisation
library(skimr)      # Résumé des données
library(dlookr)     # Diagnostic et rapport
```

---

# Détecter et supprimer les doublons

Les doublons sont des lignes répétées dans le jeu de données. Ils faussent les statistiques descriptives et les modèles en **surpondérant** certaines observations.

## En Python (pandas)

```python
# Vérifier l'existence de doublons
df.duplicated().sum()

# Supprimer les doublons
df.drop_duplicates(inplace=True)
```

## En R

```{r doublons-r}
# Vérifier le nombre de lignes dupliquées
sum(duplicated(df))

# Supprimer les doublons
df <- df[!duplicated(df), ]

# Avec dplyr
df <- df %>% distinct()
```

> ⚠️ **Ne pas supposer que les données sont propres.** Les doublons sont fréquents lors de fusions de bases de données ou d'exports répétés.

---

# Gérer les valeurs manquantes

## Qu'est-ce qu'une valeur manquante ?

Une valeur manquante est une cellule vide dans un tableau de données. Elle peut survenir suite à une **collecte incomplète**, une **erreur de saisie**, ou un **refus de répondre**. En Python, elles sont représentées par `NaN` (*Not a Number*) ; en R, par `NA`.

Laisser des valeurs manquantes sans traitement **biaise les calculs** et provoque des erreurs dans les modèles.

## Identifier les valeurs manquantes

```python
# Python : détecter les valeurs manquantes
df.isnull()              # Tableau de True/False
df.isnull().sum()        # Nombre par colonne
df.isnull().sum() / len(df) * 100  # Proportion en %
```

```{r vm-r}
# R : détecter les valeurs manquantes
is.na(df)                          # Matrice logique
colSums(is.na(df))                 # Nombre par colonne
colMeans(is.na(df)) * 100          # Proportion en %

# Avec skimr (plus complet)
skim(df)
```

## Stratégies de traitement

Le choix de la stratégie dépend du **taux de valeurs manquantes** et de la **nature de la variable** :

| Situation                               | Stratégie recommandée               |
|-----------------------------------------|--------------------------------------|
| Taux > 25 %                             | Supprimer la variable                |
| Variable numérique, sans outliers       | Imputer par la **moyenne**           |
| Variable numérique, avec outliers       | Imputer par la **médiane**           |
| Variable catégorielle                   | Imputer par le **mode**              |
| Données temporelles ou ordonnées        | Propagation avant/arrière (ffill/bfill) |
| Données complexes                       | Imputation par **KNN** ou modèle     |

### Suppression des lignes ou colonnes

```python
# Python : supprimer les lignes avec valeurs manquantes
df_cleaned = df.dropna()           # Toutes les lignes avec NA

# Supprimer les colonnes avec valeurs manquantes
df_cleaned = df.dropna(axis=1)
```

```{r drop-na-r}
# R : supprimer les lignes avec NA
df_cleaned <- na.omit(df)

# Supprimer une colonne entière
df <- df %>% select(-nom_colonne)
```

> ⚠️ La suppression systématique entraîne une **perte d'information**. À n'utiliser que si le taux de NA est faible ou si la colonne est peu informative.

### Imputation par la moyenne, médiane ou mode

```python
# Python : imputation numérique
df['Salary'].fillna(df['Salary'].mean(),   inplace=True)   # Moyenne
df['Salary'].fillna(df['Salary'].median(), inplace=True)   # Médiane

# Imputation catégorielle (mode)
df['City'].fillna(df['City'].mode()[0], inplace=True)
```

```{r imputation-r}
# R : imputation numérique
df$Salary[is.na(df$Salary)] <- mean(df$Salary, na.rm = TRUE)   # Moyenne
df$Salary[is.na(df$Salary)] <- median(df$Salary, na.rm = TRUE) # Médiane

# Avec dplyr
df <- df %>%
  mutate(Salary = ifelse(is.na(Salary), median(Salary, na.rm = TRUE), Salary))
```

### Propagation avant et arrière (données ordonnées)

```python
# Python : forward fill et backward fill
df.fillna(method='ffill', inplace=True)   # Valeur précédente
df.fillna(method='bfill', inplace=True)   # Valeur suivante
```

```{r fill-r}
# R : avec tidyr
df <- df %>% fill(colonne, .direction = "down")   # Forward fill
df <- df %>% fill(colonne, .direction = "up")     # Backward fill
```

### Interpolation linéaire

```python
# Python : interpolation
df['Salary'].interpolate(method='linear', inplace=True)
```

```{r interpolation-r}
# R
df$Salary <- zoo::na.approx(df$Salary)
```

---

# Encoder les variables catégorielles

Les modèles statistiques et d'apprentissage automatique nécessitent des **entrées numériques**. Les variables catégorielles doivent donc être transformées.

## Label Encoding (variables ordinales)

Attribue un entier unique à chaque catégorie. À utiliser uniquement quand il existe un **ordre naturel** (ex. : faible < moyen < élevé).

```python
# Python
dataset['niveau'] = dataset['niveau'].astype('category')
dataset['niveau'] = dataset['niveau'].cat.codes
```

```{r label-encoding-r}
# R
df$niveau <- as.numeric(factor(df$niveau,
                                levels = c("faible", "moyen", "élevé")))
```

## One-Hot Encoding (variables nominales)

Crée une colonne binaire par modalité. À utiliser quand il n'y a **pas d'ordre** entre les catégories (ex. : couleurs, villes).

```python
# Python
df = pd.get_dummies(df, columns=['Ville'])
# Toujours supprimer une colonne pour éviter la multicolinéarité
df = pd.get_dummies(df, columns=['Ville'], drop_first=True)
```

```{r ohe-r}
# R : avec model.matrix
df_encoded <- model.matrix(~ Ville - 1, data = df)

# Ou avec dummies (package fastDummies)
library(fastDummies)
df <- dummy_cols(df, select_columns = "Ville", remove_first_dummy = TRUE)
```

---

# Détecter et traiter les valeurs aberrantes (Outliers)

## Qu'est-ce qu'un outlier ?

Un **outlier** est une observation qui s'écarte fortement des autres valeurs d'une distribution. Il peut résulter d'une erreur de saisie, d'un cas extrême réel, ou d'un phénomène atypique.

Les outliers **faussent la moyenne**, **gonflent la variance** et perturbent les modèles sensibles à la magnitude des valeurs.

## Méthode 1 : Z-Score

Le Z-Score mesure l'écart d'une valeur par rapport à la moyenne en unités d'écart-type. Toute valeur avec |Z| > 3 est considérée comme un outlier.

```python
# Python
from scipy import stats
z_scores = stats.zscore(data)
outliers  = (z_scores > 3) | (z_scores < -3)
cleaned_data = data[~outliers]
```

```{r zscore-r}
# R
z_scores <- scale(df$variable)
df_clean <- df[abs(z_scores) <= 3, ]
```

## Méthode 2 : IQR (Interquartile Range)

L'IQR est la différence entre le 3ème quartile (Q3) et le 1er quartile (Q1). Toute valeur en dehors de [Q1 − 1.5×IQR ; Q3 + 1.5×IQR] est considérée aberrante. Cette méthode est plus **robuste** que le Z-Score car elle ne dépend pas de la moyenne.

```python
# Python
Q1  = data.quantile(0.25)
Q3  = data.quantile(0.75)
IQR = Q3 - Q1
outliers     = (data < (Q1 - 1.5 * IQR)) | (data > (Q3 + 1.5 * IQR))
cleaned_data = data[~outliers]
```

```{r iqr-r}
# R
Q1  <- quantile(df$variable, 0.25)
Q3  <- quantile(df$variable, 0.75)
IQR <- Q3 - Q1
df_clean <- df %>%
  filter(variable >= Q1 - 1.5 * IQR,
         variable <= Q3 + 1.5 * IQR)
```

## Méthode 3 : Isolation Forest (apprentissage automatique)

Algorithme basé sur des arbres de décision qui **isole les anomalies** en posant des questions sur les attributs. Efficace sur des données multidimensionnelles.

```python
# Python (scikit-learn)
from sklearn.ensemble import IsolationForest
iso_forest   = IsolationForest(contamination=0.05)
outliers     = iso_forest.fit_predict(data)
cleaned_data = data[outliers != -1]   # -1 = outlier identifié
```

## Méthode 4 : Winsorisation

Au lieu de **supprimer** les outliers, on **remplace** les valeurs extrêmes par des percentiles définis (ex. : 5ème et 95ème). La taille du jeu de données est préservée.

```python
# Python
from scipy.stats.mstats import winsorize
cleaned_data = winsorize(data, limits=[0.05, 0.05])
# 5% des valeurs inférieures et 5% des valeurs supérieures sont remplacées
```

```{r winsorise-r}
# R (package DescTools)
library(DescTools)
df$variable <- Winsorize(df$variable, probs = c(0.05, 0.95))
```

## Méthode 5 : Transformations mathématiques

Ces transformations réduisent l'influence des grandes valeurs en **compressant l'échelle** :

| Transformation      | Formule         | Cas d'usage                                      |
|---------------------|-----------------|--------------------------------------------------|
| Logarithmique       | y = log(x)      | Valeurs strictement positives, forte asymétrie   |
| Racine carrée       | y = √x          | Valeurs ≥ 0, asymétrie modérée                  |
| Box-Cox             | Paramètre λ ajustable | Distribution non normale, variance instable |

```python
# Python
import numpy as np
df['log_var']  = np.log(df['variable'])
df['sqrt_var'] = np.sqrt(df['variable'])

from scipy.stats import boxcox
df['boxcox_var'], _ = boxcox(df['variable'])
```

```{r transformations-r}
# R
df$log_var   <- log(df$variable)
df$sqrt_var  <- sqrt(df$variable)

# Box-Cox (package MASS)
library(MASS)
bc <- boxcox(variable ~ 1, data = df)
lambda <- bc$x[which.max(bc$y)]
df$boxcox_var <- (df$variable^lambda - 1) / lambda
```

## Visualiser les outliers

```{r visualisation-r}
# Boxplot — détection visuelle
ggplot(df, aes(y = variable)) +
  geom_boxplot(fill = "steelblue", outlier.color = "tomato") +
  labs(title = "Distribution avec outliers", y = "Variable")

# Histogramme avec courbe normale
ggplot(df, aes(x = variable)) +
  geom_histogram(aes(y = ..density..), bins = 30, fill = "steelblue", alpha = 0.7) +
  stat_function(fun = dnorm,
                args = list(mean = mean(df$variable),
                            sd   = sd(df$variable)),
                color = "tomato", size = 1) +
  labs(title = "Distribution et courbe normale")
```

---

# Mise à l'échelle des variables (Feature Scaling)

Beaucoup d'algorithmes sont sensibles à l'**ordre de grandeur** des variables. Par exemple, si une variable `âge` varie de 0 à 100 et une variable `revenu` varie de 0 à 100 000, le revenu dominera artificiellement les calculs.

> ⚠️ **Ne jamais appliquer la mise à l'échelle à la variable dépendante (Y).**

## Standardisation (Standard Scaler)

Centre les données autour de 0 avec un écart-type de 1. Recommandée pour la **régression linéaire, logistique, SVM, PCA, K-Means**.

$$z = \frac{x - \mu}{\sigma}$$

```python
# Python
from sklearn.preprocessing import StandardScaler
scaler   = StandardScaler()
X_train_scaled = scaler.fit_transform(X_train)   # Apprend + transforme
X_test_scaled  = scaler.transform(X_test)         # Transforme seulement
```

```{r standard-scaler-r}
# R
df_scaled <- as.data.frame(scale(df[, variables_numeriques]))
```

> 💡 `fit_transform` sur les données d'entraînement, `transform` uniquement sur les données de test — **jamais** `fit` sur le test.

## Normalisation Min-Max

Ramène toutes les valeurs dans l'intervalle [0, 1]. Adaptée quand la distribution n'est **pas normale**.

$$x_{norm} = \frac{x - x_{min}}{x_{max} - x_{min}}$$

```python
# Python
from sklearn.preprocessing import MinMaxScaler
scaler = MinMaxScaler()
X_scaled = scaler.fit_transform(X)
```

```{r minmax-r}
# R
min_max_scale <- function(x) (x - min(x)) / (max(x) - min(x))
df_scaled <- df %>% mutate(across(where(is.numeric), min_max_scale))
```

## Normalizer (norme unitaire)

Chaque **ligne** est mise à l'échelle pour avoir une norme de 1. Utilisé en NLP (TF-IDF) et pour les mesures de similarité cosinus.

```python
# Python
from sklearn.preprocessing import Normalizer
normalizer = Normalizer()
X_normalized = normalizer.fit_transform(X)
```

---

# Équilibrage des classes

Un jeu de données est **déséquilibré** si une classe est bien plus représentée que les autres (ex. : 95 % sains / 5 % malades). Les modèles tendent alors à ignorer la minorité.

**Règle pratique :** si `2 × effectif_minoritaire < effectif_majoritaire`, le déséquilibre est problématique.

## Suréchantillonnage aléatoire (RandomOverSampler)

Duplique aléatoirement des observations de la classe minoritaire. Simple mais peut créer du **surapprentissage**.

```python
# Python
from imblearn.over_sampling import RandomOverSampler
ros = RandomOverSampler()
X_resampled, y_resampled = ros.fit_resample(X, y)
```

## SMOTE — Synthetic Minority Oversampling Technique

Génère de **nouvelles observations synthétiques** en interpolant entre des exemples existants de la classe minoritaire. Plus robuste que la duplication simple.

```python
# Python
from imblearn.over_sampling import SMOTE
smote = SMOTE()
X_resampled, y_resampled = smote.fit_resample(X, y)
```

```{r smote-r}
# R (package themis, intégré dans tidymodels)
library(themis)
# Dans un workflow tidymodels :
# recipe %>% step_smote(variable_cible)
```

---

# Les 3 erreurs classiques à éviter

## Erreur 1 : Ignorer les valeurs manquantes

Supprimer toutes les lignes avec NA fait perdre des données précieuses. Imputer sans réfléchir introduit des biais. **Analysez d'abord le mécanisme de la valeur manquante** (aléatoire ? systématique ?) avant de choisir la stratégie.

## Erreur 2 : Négliger les doublons

Les doublons sont souvent invisibles à l'œil nu. Toujours vérifier avec `duplicated()` / `drop_duplicates()` **avant** toute analyse.

## Erreur 3 : Ne pas standardiser les formats

Des incohérences dans les dates, les unités ou les catégories textuelles causent des erreurs silencieuses. Standardiser dès l'import : majuscules/minuscules, formats de date, unités de mesure.

```python
# Python : standardiser les formats
df['date']   = pd.to_datetime(df['date'])
df['texte']  = df['texte'].str.lower().str.strip()
```

```{r formats-r}
# R : standardiser les formats
df$date  <- as.Date(df$date, format = "%Y-%m-%d")
df$texte <- tolower(trimws(df$texte))
```

---

# Résumé des fonctions clés

| Étape                    | Python (pandas/sklearn)              | R                                      |
|--------------------------|--------------------------------------|----------------------------------------|
| Détecter les doublons    | `df.duplicated().sum()`              | `sum(duplicated(df))`                  |
| Supprimer les doublons   | `df.drop_duplicates()`               | `df %>% distinct()`                    |
| Détecter les NA          | `df.isnull().sum()`                  | `colSums(is.na(df))`                   |
| Supprimer les NA         | `df.dropna()`                        | `na.omit(df)`                          |
| Imputer par médiane      | `df.fillna(df.median())`             | `mutate(x = replace_na(x, median(x)))` |
| Outliers (IQR)           | `Q1/Q3 + IQR * 1.5`                 | `quantile()` + `filter()`              |
| Outliers (Z-Score)       | `stats.zscore()`                     | `scale()`                              |
| Winsorisation            | `winsorize(limits=[0.05, 0.05])`     | `DescTools::Winsorize()`               |
| Standardisation          | `StandardScaler().fit_transform()`   | `scale()`                              |
| Normalisation Min-Max    | `MinMaxScaler().fit_transform()`     | Fonction personnalisée                 |
| Encodage label           | `cat.codes`                          | `as.numeric(factor())`                 |
| Encodage one-hot         | `pd.get_dummies()`                   | `model.matrix()` / `fastDummies`       |

---

> 📌 **Règle d'or :** Le prétraitement n'est pas une étape unique — c'est un **processus itératif**. Explorez, nettoyez, vérifiez, recommencez. La qualité de votre analyse finale dépend entièrement de la qualité des données que vous lui fournissez.
