---
title: "Les Packages dans R : Installation, Chargement et Gestion"
author: "Ange Maxime TCHOUTANG"
date: "`r Sys.Date()`"
output:
  html_document:
    toc: true
    toc_float: true
    toc_depth: 3
    theme: flatly
    highlight: tango
    number_sections: true
---

```{r setup, include=FALSE}
knitr::opts_chunk$set(echo = TRUE, 
                      eval = FALSE, 
                      message = FALSE, 
                      warning = FALSE)
```

---

# Introduction : Qu'est-ce qu'un package ?

Un **package** dans R est une collection de **fonctions**, de **données** et de **documentation** regroupées pour étendre les capacités de base de R.

> 💡 **Analogie utile :** Pensez à R comme un smartphone. Les packages sont des applications que vous installez pour ajouter de nouvelles fonctionnalités.

La distinction essentielle à retenir :

- **Package** → l'ensemble des outils (fonctions + données)
- **Library** → l'endroit sur votre ordinateur où le package est stocké

```{r concept}
# Voir le répertoire où R stocke vos packages (votre "bibliothèque")
.libPaths()
```

---

# Installer des packages

## Installer un seul package

La fonction `install.packages()` télécharge et installe un package depuis le dépôt officiel CRAN.

```{r install-one}
install.packages("ggplot2")
```

> ⚠️ **Important :** L'installation ne se fait qu'**une seule fois**. Le package reste disponible sur votre machine jusqu'à ce que vous le supprimiez manuellement.

## Installer plusieurs packages à la fois

Vous pouvez passer un vecteur de noms de packages pour tout installer en une seule commande :

```{r install-multiple}
install.packages(c("dplyr", "devtools", "foreign"))
```

Voici quelques packages fréquemment utilisés en recherche et analyse de données :

```{r install-research}
packages <- c(
  # Statistiques générales
  "pwr",           # Calcul de puissance statistique
  "nortest",       # Tests de normalité (Anderson-Darling, Lilliefors)
  "car",           # Test de Levene, ANOVA robuste

  # Taille d'effet
  "effsize",       # d de Cohen, epsilon²
  "effectsize",    # η², ω², V de Cramér
  "rstatix",       # Interface tidyverse pour tests statistiques

  # Tests non paramétriques
  "FSA",           # Test de Dunn (post-hoc Kruskal-Wallis)

  # Régression et épidémiologie
  "broom",         # Résultats de modèles en data frame
  "pROC",          # Courbe ROC et AUC
  "epiR",          # Mesures épidémiologiques (OR, RR, PAR)

  # Visualisation
  "ggplot2",       # Graphiques de qualité publication
  "ggpubr",        # Graphiques avec annotations statistiques
  "corrplot",      # Matrices de corrélation visuelles

  # Gestion des données
  "dplyr",         # Manipulation de données
  "tidyr"          # Restructuration de données (format long/wide)
)

# Installation en une ligne
install.packages(packages)
```

## Installer depuis RStudio (sans code)

Il est également possible d'installer des packages via l'interface graphique :

- **RStudio** → Menu `Tools` → `Install Packages`
- **RGui** → Menu `Packages` → `Install package(s)`

---

# Charger (appeler) un package

## La fonction `library()`

Installer un package ne suffit pas : vous devez le **charger en mémoire** à chaque nouvelle session R avant de pouvoir l'utiliser.

```{r load}
library(ggplot2)   # Charge ggplot2 dans la session courante
library(dplyr)     # Charge dplyr
```

> 🔄 **À retenir :** Vous installez un package **une fois**, mais vous le chargez **à chaque nouvelle session R**.

## Charger plusieurs packages automatiquement

Pour charger une liste de packages en une seule instruction :

```{r load-multiple}
# Chargement silencieux de tous les packages d'un vecteur
invisible(lapply(packages, library, character.only = TRUE))
```

## Utiliser une fonction sans charger le package

Il est possible d'appeler une fonction d'un package sans charger toute la bibliothèque, en utilisant l'opérateur `::` :

```{r double-colon}
# Syntaxe : package::fonction()
ggpage::ggpage_quick(ggpage::tinderbox)

# Utile pour éviter les conflits de noms entre packages
dplyr::select(mtcars, mpg, cyl)
```

> 💡 **Avantage :** Cette syntaxe précise explicitement d'où vient la fonction, ce qui évite les conflits quand deux packages ont des fonctions du même nom.

## Explorer le contenu d'un package

```{r explore}
# Lister toutes les fonctions d'un package chargé
ls("package:ggplot2")

# Accéder à l'aide complète d'un package
help(package = "dplyr")
```

---

# Obtenir de l'aide sur un package ou une fonction

```{r help}
# Aide sur une fonction spécifique
?sum
help(mean)

# Aide sur un package entier
help(package = "dplyr")

# Aide sur les expressions régulières (utile pour grep, grepl, etc.)
?regex
```

---

# Mettre à jour et supprimer des packages

## Vérifier les packages obsolètes

```{r check-old}
# Lister les packages qui ont une version plus récente disponible
old.packages()
```

## Mettre à jour les packages

```{r update}
# Mettre à jour tous les packages installés
update.packages()

# Mettre à jour un package spécifique (re-installer simplement)
install.packages("ggplot2")
```

## Supprimer un package

```{r remove}
# Supprimer un package de votre système
remove.packages("ggplot2")
```

---

# Vérifier l'état de la session

Après avoir chargé vos packages, il est utile de vérifier votre environnement de travail :

```{r session}
# Informations complètes sur la session : version R + packages chargés
sessionInfo()
```

Cette commande affiche :
- La version de R utilisée
- Le système d'exploitation
- La liste de tous les packages chargés et leurs versions

---

# Packages essentiels par domaine

## Visualisation

| Package     | Utilisation principale                                    |
|-------------|-----------------------------------------------------------|
| `ggplot2`   | Graphiques de qualité publication (grammaire des graphiques) |
| `ggpubr`    | Graphiques prêts à publier avec annotations statistiques  |
| `corrplot`  | Matrices de corrélation visuelles                         |
| `GGally`    | Analyse exploratoire visuelle (extension de ggplot2)      |
| `patchwork` | Combiner plusieurs graphiques ggplot2 en un seul          |

## Manipulation des données

| Package  | Utilisation principale                          |
|----------|-------------------------------------------------|
| `dplyr`  | Filtrer, trier, résumer, transformer des données |
| `tidyr`  | Restructurer les données (format long ↔ wide)   |
| `haven`  | Importer des fichiers `.dta` (Stata), SPSS, SAS |

## Statistiques et épidémiologie

| Package            | Utilisation principale                           |
|--------------------|--------------------------------------------------|
| `rstatix`          | Tests statistiques dans le style tidyverse       |
| `effectsize`       | Calcul des tailles d'effet (η², ω², V de Cramér) |
| `pROC`             | Courbes ROC et AUC                               |
| `epiR`             | Odds ratios, risques relatifs, PAR               |

## Analyse exploratoire

| Package        | Utilisation principale                                      |
|----------------|-------------------------------------------------------------|
| `skimr`        | Résumé enrichi des données                                  |
| `DataExplorer` | Rapport automatique d'exploration                           |
| `dlookr`       | Diagnostic, valeurs aberrantes, rapport web interactif      |

---

# Exemple pratique : Chargement et utilisation

Voici un exemple complet intégrant l'installation, le chargement et l'utilisation de packages pour une analyse simple :

```{r exemple-complet}
# Étape 1 : Installer les packages nécessaires (une seule fois)
install.packages(c("dplyr", "ggplot2"))

# Étape 2 : Charger les packages (à chaque session)
library(dplyr)
library(ggplot2)

# Étape 3 : Utiliser les fonctions des packages chargés
# Filtrer les données intégrées à R (airquality)
donnees_ete <- airquality %>%
  filter(Month %in% c(7, 8)) %>%          # Juillet et Août
  select(Ozone, Temp, Wind, Month) %>%    # Sélectionner les colonnes
  na.omit()                               # Retirer les valeurs manquantes

# Vérifier le résultat
head(donnees_ete)
summary(donnees_ete)

# Étape 4 : Visualiser avec ggplot2
ggplot(donnees_ete, aes(x = Temp, y = Ozone)) +
  geom_point(color = "steelblue", alpha = 0.6) +
  geom_smooth(method = "lm", se = FALSE, color = "tomato") +
  labs(
    title = "Relation entre Température et Ozone",
    subtitle = "Données de qualité de l'air — Été 1973",
    x = "Température (°F)",
    y = "Ozone (ppb)"
  ) +
  theme_minimal()
```

---

# Résumé des fonctions clés

| Fonction                  | Rôle                                              |
|---------------------------|---------------------------------------------------|
| `install.packages("x")`   | Installer le package `x` depuis CRAN              |
| `library(x)`              | Charger le package `x` dans la session courante   |
| `package::fonction()`     | Utiliser une fonction sans charger le package     |
| `help(package = "x")`     | Afficher l'aide d'un package                      |
| `ls("package:x")`         | Lister les fonctions disponibles dans un package  |
| `old.packages()`          | Lister les packages nécessitant une mise à jour   |
| `update.packages()`       | Mettre à jour tous les packages installés         |
| `remove.packages("x")`    | Désinstaller le package `x`                       |
| `sessionInfo()`           | Afficher les informations sur la session R        |

---

> 📌 **Bonnes pratiques :**  
> 1. Placez tous vos `library()` en **début de script**, pour que les dépendances soient claires.  
> 2. Utilisez `package::fonction()` en cas de **conflit de noms** entre packages.  
> 3. Consultez régulièrement `sessionInfo()` pour assurer la **reproductibilité** de vos analyses.
